【裁判字號】    94,上更(二),532
【裁判日期】    950331
【裁判案由】    毒品危害防制條例
【裁判全文】
臺灣高等法院刑事判決             94年度上更(二)字第532號
上  訴  人
即  被  告  丙○○
                    另案於臺灣臺南監獄執行中
指定辯護人  本院公設辯護人甲○○
上列上訴人因毒品危害防制條例案件，不服臺灣桃園地方法院87
年度訴字第1461號，中華民國88年9月13日第一審判決（起訴案
號：臺灣桃園地方法院檢察署87年度偵緝字第370號）提起上訴
，經判決後，由最高法院第2次發回更審，本院判決如下：
    主  文
原判決關於非法販賣化學合成麻醉藥品暨定執行刑部分均撤銷。
丙○○意圖販賣而非法持有化學合成麻醉藥品，累犯，處有期徒
刑年貳月，化學合成麻醉藥品安非他命捌包（合計驗餘淨重
拾點捌玖公克）、電子磅秤壹個、小空塑膠袋柒拾個均沒收。
    事  實
一、丙○○曾於民國84年間，因違反麻醉藥品管理條例，經法院
    判處有期徒刑4月，如易科罰金以3百元折算1日確定，於85
    年2月12日易科罰金執行完畢。又於86年間，再因違反麻醉
    藥品管理條例，經法院判處有期徒刑6月，如易科罰金以3百
    元折算1日確定，於86年12月29日易科罰金執行完畢。仍不
    思悔改，因平日即有非法吸用安非他命惡習，為供自己吸用
    ，且短期內不虞匱乏，乃於87年2月4日，在桃園縣中壢市○○○街361號5樓處，向綽號「阿清」者以每兩新台幣 (下同
    ）6萬5千元之價格販入毛重1兩半之安非他命，嗣因見數量
    不少，易於被查獲，且予以販賣仍有厚利圖，為圖牟取不法
    利益，乃另行起意，意圖加價出售牟取不法利益，即以分裝
    袋加以定量分裝準備出售予不特定人，惟尚未著手，仍在持
    有中。嗣於87年2月5日下午8時許，在上址處為警查獲，並
    扣得意圖販賣而非法持有之第二級毒品安非他命8包 (共驗
    餘淨重30點89公克)，及丙○○所有預備供販賣安非他命所
    用之電子磅秤1個、小空塑膠袋70個。
二、案經桃園縣警察局龜山分局報請臺灣桃園地方法院檢察署檢
    察官偵查起訴。
    理  由
一、訊據上訴人即被告丙○○（以下簡稱被告丙○○）固坦承持
    該安非他命為警查獲，惟矢口否認右揭販賣或意圖販賣而持
    有安非他命犯行，辯稱並以：扣案之8包安非他命並非伊所
    有，伊未向綽號「阿清」購買安非他命，係綽號「阿清」之
    戊○○所有，他是在87年2月5日早上4、5點來找伊，隨手置
    放在伊家客廳，因伊在房內睡覺，戊○○表示他有事去台北
    ，伊當時精神迷糊，約10餘分鐘後他又打電話給伊表示該安
    非他命放置在伊家，稍後即會返回來拿取，迄同日中午，丁○○在客廳見到該包安非他命，即自行取用，伊至檢察官偵
    查中始知綽號「阿清」者即為戊○○，伊之警詢筆錄並未採
    取一問一答的方式，都是警察自己寫的要伊簽名云云。
二、經查：
  (一)
  按刑事訴訟法第100條之2雖有準用同法第100條之1第1項之
    規定，即司法警察詢問犯罪嫌疑人，除有急迫情況且經記明
    筆錄者外，應全程連續錄音；必要時，並應全程連續錄影。
    然考其立法目的，在於建立詢問筆錄之公信力，並擔保詢問
    程序之合法正當，亦即在於擔保犯罪嫌疑人對於詢問之陳述
    係出於自由意思及筆錄所載內容與其陳述相符。故司法警察
    詢問犯罪嫌疑人如違背上開規定，其所取得之供述筆錄，究
    竟有無證據能力，若一概以程序違法為由，否定其證據能力
    ，從究明事實真相之角度而言，難謂適當，且若僅因程序上
    之瑕疵，致使許多與事實相符之證據，無例外地被排除而不
    用，例如案情重大，然違背法定程序之情節輕微，若遽捨棄
    該證據不用，被告可能逍遙法外，此與國民感情相悖，難為
    社會接受，自有害於審判之公平正義，因此，為兼顧程序正
    義及發現實體真實，應由法院於個案審理中，就個人基本人
    權之保障及社會安全之維護，依比例原則及法益權衡原則，
    予以客觀之判斷，亦即應就(1)違背法定程序之程度。(2)違背
    法定程度時之主觀意圖（即實施警詢筆錄之公務員是否明知
    違法並故意為之）。(3)違背法定程序時之狀況（即程序之違
    反是否有緊急或不得已之情形）。(4)侵害犯罪嫌疑人或被告
    權益之種類及輕重。(5)犯罪所生之危險或實害。(6)禁止使用
    證據對於預防將來違法取得證據之效果。(7)偵審人員如依法
    定程序，有無發現該證據之必然性。(8)證據取得之違法對被
    告訴訟上防禦不利益之程度等情狀予以審酌，以決定應否賦
    予證據能力，最高法院92年台上字第2574號判決足資參照。
    而如被告之陳述係屬自白，依同法第156條第1項已特別規定
    「被告之自白，非出於強暴、脅迫、利誘、詐欺、疲勞訊問
    、違法羈押或其他不正之方法，且與事實相符者，得為證據
    」，則被告之自白如係出於自由意思而非不正之方法，且其
    自白之陳述與事實相符，縱令司法警察於詢問時未經全程連
    續錄音或錄影，致詢問程序有瑕疵，仍難謂其自白之筆錄無
    證據能力（最高法院89年台上字第6016號以及91年台上字第
    4610號判決參照）。查本件被告丙○○之警詢筆錄固未予同
    時錄音，亦未於筆錄中記明有何不能全程連續錄音之急迫情
    況，固有瑕疵，然經本院前審及本院更二審中函詢桃園縣警
    察局龜山分局查明何未予錄音並檢送被告丙○○87年2月6日
    之警訊錄音帶以供勘驗調查，該局函覆稱：因礙於分局甫成
    立，錄影錄音等器材設備尚欠缺致未有監錄，該分局舊址偵
    訊室於88年4月20日始成8立設在龜山派出所，於91年6月12
    日始搬入現新分局，有關軟硬體設施陸續建立，分局偵訊錄
    音室於93年6月開始啟用等語，此有桃園縣警察局龜山分局
    91年6月25日山警分刑字第5151號及94年11月17日山警分偵
    字第0945032548號函在卷可稽（本院91年上更一字第159 號
    卷、本院94年度上更二字第532號卷第69頁），證人即查獲
    之員警乙○○於本院亦證稱當時桃園縣警察局龜山分局尚無
    錄音、錄影設備等語（更二審卷第152頁），堪認被告丙○○於87年2月6日製警詢筆錄時，桃園縣警察局龜山分局尚未
    設置錄音、錄影之設備，並非製作警詢筆錄之警員明知違法
    並故意不予錄音、錄影，況審酌證人即被告丙○○之女友丁○○於本院關於扣案之安非他命屬何人所有（黃女稱為被告
    所有）及被告有無轉讓安非他命供其非法施用（黃女稱被告
    將扣案之安非他命無償轉讓其施用）所為之證述，亦與被告
    丙○○此部分於警詢中之陳述，相互吻合（如後述），且證
    人即為被告丙○○製作警詢筆錄之警員黃子龍證稱：「警訊
    筆錄係在被告之自由意志陳述下製作，且係採一問一答方式
    製作，並經被告過目後才簽名」（原審卷第106頁背面），
    被告所謂警訊筆錄非一問一答之辯解，已非實在，是以被告
    警詢陳述之自白出於自由意思而非不正之方法，且其自白之
    陳述與事實相符，縱令司法警察於詢問時未經全程連續錄音
    或錄影，致詢問程序有瑕疵，仍難謂其警詢筆錄陳述之自白
    之筆錄無證據能力。
  復按現行刑事訴訟法第159條第1項：「被告以外之人於審判
    外之言詞或書面陳述，除法律有規定者外，不得作為證據」
    、同法第159條之1第2項、第159條之2、第159九之3之有關
    傳聞法則之規定，以及同法第158條之3：「證人、鑑定人依
    法應具結而未具結者，其證言或鑑定意見，不得作為證據」
    之規定，係92年2月6日始經修正公布，同年9月1日施行，依
    同年2月6日公布施行之刑事訴訟法施行法第7條之3規定：「
    中華民國92年1月14日修正通過之刑事訴訟法施行前，已繫
    屬於各級法院之案件，其以後之訴訟程序，應依修正刑事訴
    訟法終結之。但修正刑事訴訟法施行前已依法定程序進行之
    訴訟程序，其效力不受影響」。經查：本案係於87年12月9
    日修正刑事訴訟法施行前繫屬於原審法院，此有原審法院收
    文章蓋於臺灣桃園地方法院檢察署87年12月9日桃檢茂勤偵
    緝字第370號送審函可稽（見原審卷第1頁），依前開法條規
    定，對於提起上訴之案件，於修正刑事訴訟法施行前，原審
    及本院前審前歷次審理就可得為證據之證據，已依法定程序
    調查者，其效力不受影響，仍得為證據。本案即證人丁○○
    警詢、偵查之陳述，經原審、本院前審分別於上揭刑事訴訟
    法修正條文施行前之調查及審判期日，依刑事訴訟法第165
    條第1項及當時有效之修正前同法第173條第1項規定之法定
    程序，提示筆錄並告以要旨，同時詢問被告之意見，以踐行
    調查證據程序，揆諸前揭說明，上開供述及文書證據之證據
    能力，不受前揭新修正刑事訴訟法第159條第1項、第158條
    之3等規定之影響（最高法院94年度臺上字第47 1號、第122
    1號、第3742號判決意旨參考），自均有證據能力（被告丙○○龍及公設辯護人且在本院準備程序及審理中，就證據能
    力一節均表示無意見，且未於本案言語辯論終結前聲明異議
    ）。
  (二)扣案之藥物8包經送鑑定結果，均係安非他命，合計驗餘淨
    重30點89公克，有法務部調查局檢驗通知書1紙附卷可按（
    原審卷第18頁），被告丙○○於偵查中先辯稱：扣案之安非
    他命是綽號「阿清」寄放云云」、「（問：你是否提供安非
    他命給丁○○？）她自己拿來吸，是2月6日之事」、「因為
    阿清要上台北，不知道為安非他命」（偵卷第17頁、30頁背
    面），原審中辯稱：「是阿清寄放，不知是安非他命。是黃
    女自己拿來吸，不是我給黃女」（原審卷第37頁）、「我並
    無說是向阿清購入」（原審卷第52頁）、「是一個叫蕭哥的
    人寄放」（原審卷第64頁），前後就扣案之安非他命何人所
    有之辯解不一，而被告丙○○所稱綽號「阿清」者即戊○○
    ，嗣經本院多次傳訊並拘提無著，有拘票報告書可稽（更二
    審卷第76頁），上開安非他命數量不少，豈有他人任意置放
    被告家中之理，被告丙○○所辯扣案之安非他命確屬戊○○
    所有，已非無疑，抑且，證人丁○○於偵查中已供稱：伊施
    用之安非他命係被告丙○○無償提供，警員查獲扣案之安非
    他命、電子秤、分裝袋是丙○○所有等語（偵查卷第7頁反
    面、第8頁），其於本院證稱：伊施用之安非他命都是同居
    男友丙○○給伊施用，丙○○親口告訴伊扣案之安非他命是
    他所有，扣案的毒品、電子秤、分裝袋確實是丙○○所有，
    伊不認識「阿清」、「蕭哥」之人等語（本院更二審卷第
    107、108、109頁），證人丁○○於警詢及本院審理中所證
    關於被告丙○○確有無償提供轉讓扣案之安非他命供其施用
    及該安非他命、電子秤、分裝袋確實是丙○○所有一情，前
    後均屬一致（丁○○施用安非他命經檢察官聲請原審裁定觀
    察勒戒，見偵查卷第47頁），衡以，被告丙○○於本案中確
    有無償提供轉讓扣案之安非他命供丁○○施用所犯之轉讓禁
    藥罪，經原審判處有期徒刑4月確定，證人丁○○且為被告
    丙○○之同居女友，感情密切，自當無故為不實證述，誣陷
    入罪之理，亦核與被告丙○○於警詢中自承扣案之安非他命
    8包、電子秤1個、分裝袋1批等均為其所有等語相符（偵查
    卷第4頁反面），顯見被告丙○○所辯扣案之安非他命8包、
    電子秤1個、分裝袋1批均為綽號「阿清」之戊○○所寄放云
    云，無非係臨訟杜撰之說詞，不足採信。其聲請再傳訊戊○○到庭證明扣案之安非他命係其寄放云云，本院亦認為已無
    必要。
  (三)被告丙○○於警訊中供明：「我只有吸食安非他命，並未販
    賣」、「我的安非他命是以每兩（37.5公克）新台幣6萬元
    代價向一位僅知綽號「阿清」之男子購得，我是前兩天由綽
    號「阿清」拿1兩半安非他命到我現住處（即查獲地）賣我
    的」、「我只是分裝好『準備販賣』，但尚未販賣」、「部
    分我自己吸用，部分給他人吸用」（偵卷第五頁），其對於
    準備販賣安非他命等情供述甚詳，而被告並不諱言其有施用
    安非他命之惡習，並經判刑確定及執行完畢在案，復有本院
    被告前案紀錄表乙份在卷可考，是以，被告丙○○向綽號「
    阿清」者販入安非他命之初始，應本係基於供己施用而販入
    ，仍非基於販賣營利之意圖而向綽號「阿清」者購入該安非
    他命，可堪認定（並查無其他證據証明被告丙○○販入該安
    非他命時即有基於販賣營利之意圖），被告丙○○於販入扣
    案之安非他命後，雖對於被告丙○○是否已有如何加價出售
    及出售之對象等販賣安非他命之必要條件則付闕如，且尚無
    其他證據足以證明已予以販賣予他人（此部分如後述），然
    依其警詢所供承將扣案之安非他命予以分裝完妥，準備販賣
    （但尚未販賣）等情，顯見其販入安非他命後，已另起意，
    萌生將扣案之安非他命販賣予他人之主觀犯意與客觀行為，
    彰彰明甚。
  (四)至於被告丙○○於87年2月4日購入毛重1兩半（合計為56點
    25公克）之安非他命，而於同年月5日20時許為警查獲時，
    該安非他命僅餘毛重34公克（見偵查卷第10頁扣押物品清單
    數量，共驗餘淨重30點89公克)，其間短少之數量，據被告
    丙○○於警詢陳稱：部分伊自己吸食，部分供他人吸食等語
    （偵查卷第頁5頁反面），被告丙○○確有施用安非他命之
    惡習，其使用安非他命之數量，當非僅屬微量，又其復將該
    安非他命無償提供其同居之女友丁○○施用，渠2人共同使
    用該安非他命，數量必定消耗甚多，雖被告丙○○於本院審
    理中又辯稱：該安非他命短少之數量中，查獲警員乙○○於
    案發事後曾提供其中另約9公克之安非他命交付予伊施用云
    云（更二卷第111、112頁），姑不論被告丙○○自本案查獲
    歷經數年，期間，非惟於偵查中未向檢察官陳明，於原審與
    證人乙○○當庭對質中，亦未敘及（原審卷第112至114頁）
    ，嗣於本次更審中後始提出此項抗辯，是否真事實可採，且
    亦為證人乙○○於本院審理中予以堅詞否認其情在卷（更二
    審卷第151至154頁），是被告丙○○此部分之辯詞，亦屬推
    諉之詞，無可採信，然而，亦尚無其他證據足以證明已予被
    告丙○○已有將該部分之安非他命非法販賣以販賣予他人行
    為，被告丙○○被警員查獲時之安非他命數量雖較其購入初
    始之安非他命數量有所短少，然此部分短少之安非他命數量
    ，並無其他積極證據證明有何販賣予他人之行為，自難僅憑
    此部分安非他命數量短少之差額，即遽論被告丙○○有將此
    部分短少之安非他命非法販賣之行為。
  (五)按販賣毒品行為，雖不以販入之後復行賣出為要件，祇要以
    營利為目的，將毒品販入，其犯罪即為完成；然如非以營利
    售賣意圖而販入，或因其他原因而持有，嗣起意圖利售賣，
    尚未著手於賣出行為，則僅能成立意圖販賣而持有毒品之罪
    ，最高法院92年度台上字第1275號著有裁判可資參照，被告
    丙○○於販入安非他命之初始，雖尚未有販賣營利之意圖，
    然其購入該安非他命後，然其扣案之安非他命予以分裝完妥
    ，準備販賣（但尚未販賣）等情，顯見其販入安非他命後，
    已另起意，萌生將扣案之安非他命販賣予他人之主觀犯意與
    客觀行為，至為顯明，自該當於意圖販賣而持有毒品安非他
    命之犯行，堪以認定，被告丙○○及其辯護人所為上開辯解
    ，當無可採，被告犯行至堪認定，應予依法論科。
三、按被告行為後，毒品危害防制條例已於87年5月20日公布，
    自同月22日起施行，以之與行為時之麻醉藥品管理條例及藥
    事法相比較結果，以行為時之舊法即麻醉藥品管理條例及藥
    事法之規定有利於被告，自應適用該舊法。核被告所為，係
    犯舊法之違反麻醉藥品管理條例第13條之1第2項第2款之意
    圖販賣而持有化學合成麻醉藥品罪，其非法持有安非他命之
    低度行為，均為意圖販賣化學合成麻醉藥品及轉讓禁藥之高
    度行為所吸收，不另論罪。被告丙○○係犯意圖販賣而持有
    化學合成麻醉藥品罪，公訴人認係同條例第13條之1第2項第
    1款之非法販賣化學合成麻醉藥品罪，起訴法條尚有未洽，
    應予變更。至於公訴意旨另以：被告於87年2月間，在桃園
    縣中壢市等地，非法販賣安非他命予不特定人圖利，因認被
    告犯有麻醉藥品管理條例第13條之1第2項第1款之罪嫌云云
    。按犯罪事實應依證據認定之，無證據不得認定其犯罪事實
    ；又不能證明被告犯罪者，應諭知無罪之判決，分別為刑事
    訴訟法第154條、第301條第1項所明文規定。訊據被告堅決
    否認右揭犯行，並以我祇有買安非他命來吸用，未曾出售予
    他人等語置辯。經查被告僅於警訊中坦承買安非他命準備出
    售云云，惟以何種價格買入，有無加價或圖其他不法利益等
    販賣之主觀營利要件均付闕如，復無販賣對象及扣案證物供
    本院查證，無從認定被告之販賣安非他命構成要件，此外復
    查無其他證據足證被告有此販賣犯行，揆諸上開說明，本案
    被告被訴此部分犯行，屬犯罪不能證明，惟公訴人認此部分
    與上開論罪科刑部分，有裁判上乙罪之連續犯關係，爰不另
    為無罪之諭知，附此明。另案外人葉瑞賢被訴販賣安非他
    命案件，業經原審於87年1月26日以87年度訴字第1260號判
    決葉瑞賢被訴販賣安非他命部份無罪在案，此有上開刑事判
    決一份附卷可按，被告丙○○購入之毒品並非葉瑞賢所提供
    ，況且觀之上開判決內亦未提及係被告供出麻醉藥品來源因
    而破獲葉瑞賢，故並無麻醉藥品管理條例第13條之3之減刑
    規定之情事，均附此敘明。被告有如事實欄所載之前科及執
    行完畢情形，經其供明在卷，並有本院被告前案紀錄表乙份
    在卷可考，其於5年之內，再犯有期徒刑以上刑之本罪，為
    累犯，依法加重其刑。
四、原審就公訴人起訴販賣部分，未仔細勾稽，變更起訴法條，
    遽以論科，尚有未洽，被告此部分上訴意旨，空言否認犯罪
    ，雖不足取，惟原判決此部分既有可議，此部分與其定執行
    刑部分自屬無可維持，應由本院就該部分予以撤銷改判，爰
    審酌被告之品行、犯罪之動機、目的、手段、方法、結果、
    所生危害、犯後態度暨其他一切情狀，量處有期徒刑年貳
    月，扣案之安非他命8包 (驗餘淨重30點89公克)，係屬違禁
    物，電子磅秤1個、分裝用之小空塑膠袋70個，均係被告所
    有預備供意圖販賣而持有安非他命罪所用之物，爰分別依刑
    法第38條第1項第1款及第2款之規定，併予宣告沒收。
據上論斷，應依刑事訴訟法第369條第1項前段、第364條、第299
條第1項前段、第300條，麻醉藥品管理條例第13條之1第2項第2
款，刑法第2條第1項但書、第11條前段、第47條、第38條第1項
第1款、第2款，判決如主文。
本案經檢察官林慶宗到庭執行職務。
中    華    民    國    95    年    3     月    31    日
                  刑事第19庭審判長法  官  林堭儀
                                  法  官  宋  祺
                                  法  官  蔡明宏
以上正本證明與原本無異。
如不服本判決，應於收受送達後十日內向本院提出上訴書狀，其
未敘述上訴之理由者並得於提起上訴後十日內向本院補提理由書
（均須按他造當事人之人數附繕本）。
                                  書記官  陳建邦
中    華    民    國    95    年    3     月    31    日
附錄：本案論罪科刑法條全文
麻醉藥品管制條例 (舊 88.06.02 以前)第13條之1
違反前條之規定，其屬於第2條第1款至第3款之麻醉藥品者，應
分別依法處罰。
一  非法輸入、製造、運輸、販賣者，處五年以上有期徒刑，得
併科5000元以下罰金。
二  意圖販賣而非法持有者，處三年以上十年以下有期徒刑，得
併科3000元以下罰金。
三  意圖營利而非法為人施行者，處五年以下有期徒刑，得併科
 20000 元以下罰金。
四  非法施打、吸用者，處三年以下有期徒刑、拘役或一萬元以
下罰金。
五  非法持有者，處二年以下有期徒刑、拘役或五千元以下罰金
。
前項第 1 款之未遂犯罰之。
犯第 2 項第 4 款之罪有癮者，應由審判機關先行指定相當處所
勒戒。經勒戒斷癮後再犯者，加重本刑至三分之二。


司法院資訊處製作；財團法人民間司法改革基金會備份。
